【裁判字號】    99,重抗,50
【裁判日期】    991230
【裁判案由】    聲明異議
【裁判全文】
臺灣高等法院臺南分院民事裁定  99年度重抗字第50號
抗  告  人  寶煌科技股份有限公司
法定代理人  陳美素
上抗告人因執行債權人華南商業銀行股份有限公司與執行債務人
寶技工業股份有限公司間強制執行事件，就司法事務官所為終局
處分提出異議，對於中華民國九十九年七月三十日臺灣臺南地方
法院所為裁定（九十九年度執事聲字第一００號），提起抗告，
本院裁定如下：
      主      文
抗告駁回。
抗告程序費用新台幣壹仟元由抗告人負擔。
      理      由
一、抗告意旨略以：原裁定附表（下稱附表）建物編號３所示臨
    時建號二五八四號之未辦保存登記建物（下稱系爭建物），
    係伊向執行債務人寶技工業股份有限公司（下稱寶技公司）
    承租廠區時，因營業所需而自行出資興建，作為生產營業之
    工作場所使用，並非由債務人寶技公司使用者，為執行法院
    查明並載明於拍賣公告之事實，足認系爭建物並非執行債務
    人所有。系爭建物係未辦保存登記之獨立建物，其所有權應
    由伊原始取得；詎執行債權人聲請對於寶技公司財產為強制
    執行時，竟連伊所有財產一併查封，損及伊權益至鉅。債權
    人於聲請法院強制執行前，未先證明系爭建物屬於債務人所
    有，即將系爭建物一併查封在內，嚴重違反執行程序，應予
    撤銷。系爭建物係伊租用土地興建而原始取得且使用迄今，
    依土地法第一百零四條及民法第四百二十六條之二規定，伊
    對於系爭建物坐落之基地亦有優先承購權；爰提起本件抗告
    ，求為廢棄原裁定，並准伊優先承購系爭建物坐落之基地等
    語。
二、按強制執行法第十七條所謂於強制執行開始後，始發見債權
    人查報之財產確非債務人所有者，應由執行法院撤銷其執行
    處分，係指查報之財產確非債務人所有者而言。若該財產是
    否債務人所有尚待審認方能確定，執行法院既無逕行審判之
    權限，尤非聲明同法第十二條所定之異議所能救濟，自應依
    同法第十六條之規定，指示主張有排除強制執行權利之第三
    人，提起執行異議之訴，以資解決，最高法院著有四十九年
    台抗字第七二號判例可資參照。至於債權人依強制執行法第
    十七條規定查報之財產是否確屬債務人所有，執行法院僅能
    就財產上之外觀認定，如係不動產者，以地政機關登記名義
    為調查認定之依據；其未經地政機關登記者，得依房屋納稅
    義務人、建造執照、使用執照等相關公文書認定之（最高法
    院九十七年度台抗字第六一五號裁判要旨參照）。
三、經查：
（一）本件執行債權人係執確定支付命令為執行名義，就執行債
      務人寶技公司所有如附表所示土地，及建物編號１、２，
      現供辦公室、廠房使用之建物為強制執行，因上揭房地業
      經台南地院九十七年度執全字第一０九二號假扣押事件，
      囑託地政機關於九十七年四月二十九日辦理假扣押查封登
      記在案，而聲請執行法院調卷執行；經台南地院以九十七
      年度執字第七四三三七號受理後，調卷實施後續執行程序
      等情，此參內附土地及建物登記謄本之上揭執行卷宗自明
      。
（二）系爭建物係坐落於執行債務人寶技公司所有台南縣永康市
      （自民國九十九年十二月二十五日起因行政區域變更，改
      為台南市永康區○○○段三二四地號土地上之未辦保存登
      記建物，為一、二層之加強磚造及鋼骨造廠房，於九十八
      年二月九日由執行法院會同地政人員勘測並予查封乙情，
      此有土地登記謄本、執行勘測筆錄、建物登記謄本、台南
      市永康地政事務所函附建物登記謄本、建物測量成果圖附
      於執行卷宗（參見原法院九十七年度執字第七四三三七號
      執行卷第一二頁、執行卷第二七頁至第三０頁、第三
      八頁至第四０頁）足參。又系爭鹽東段三二四地號土地上
      ，現有一七０號、一七一號及二五八四號建物，三棟建物
      相鄰接；一七０號、一七一號建物已辦理保存登記，所有
      人為寶技公司；二五八四號建物並未辦保存登記者，並有
      上開建物之測量成果圖附於上揭執行卷第二一一頁至第
      二一三頁可佐。至於門牌號碼台南市永康區○○○街二八
      號房屋，其房屋稅籍編號現有00000000000號及000000000
      00號，納稅義務人均為執行債務人寶技公司；除此以外，
      並無其他門牌及納稅義務人乙節，亦有稅務局覆函附於上
      揭執行卷第一四八頁、第一五四頁可憑。
（三）執行債務人寶技公司於九十七年十二月二十六日向執行法
      院具狀陳稱：「債務人Ｃ棟部分建築物（按即系爭二五八
      四號建物），鑑價公司漏未鑑價。此部分若未鑑價，對債
      權人及債務人均不公平，且此部分若未在拍賣範圍內，將
      來必滋生爭議」等語，並檢具系爭建物相片九張，請求補
      充鑑定；嗣執行法院會同地政機關勘測查封系爭建物，並
      囑託群益不動產估價師聯合事務所鑑價後，寶技公司再提
      出發票、收據、明細帳、廠房照片等件為證，就鑑價報告
      陳述略稱：「鑑價公司鑑價結果，連同本件漏未估價之建
      物（按即系爭建物），與市價行情相差太多，債務人願負
      擔費用，請求准命其他鑑價公司重新鑑價」等情，有債務
      人寶技公司陳述意見及聲請狀附於上揭執行卷第二頁至
      第八頁、第一０七頁至第一七０頁可憑。
（四）綜參上情：
    (1)上揭一七０號、一七一號建物係執行債務人寶技公司所有
      ，連同寶技公司所有三二四地號土地，由執行法院於九十
      七年四月二十九日囑託地政機關辦理假扣押查封登記在案
      ；執行法院受理九十七年度執字第七四三三七號執行事件
      後，於調卷續行執行程序期間，因執行債務人寶技公司聲
      明異議，主張系爭二五八四號未辦保存登記建物係其所有
      ，而定期於九十八年二月九日會同地政人員勘測並予查封
      ；對照系爭建物坐落在執行債務人寶技公司所有三二四地
      號土地之上，且與一七０號、一七一號建物相緊鄰，三棟
      建物均係供辦公室或廠房使用；再佐以系爭土地上除上揭
      一七０號、一七一號建物有房屋稅籍編號外，其他建物並
      無房屋稅籍編號，即無房屋稅之納稅義務人等情觀之，依
      一般社會之通念，均將認為同屬於同一人所有。準此，執
      行法院自上開三棟建物之外觀判斷，並審酌執行債務人寶
      技公司之上開陳述及提出之相關單據，認定系爭二五八四
      號建物為執行債務人寶技公司所有，而一併予以查封執行
      者，核與情理既不相違背，堪認所為執行並未違反應遵守
      之程序。
    (2)其次，系爭建物未經辦理保存登記，復無房屋稅之繳納資
      料，無從依建物登記謄本之記載，或房屋稅繳納義務人之
      文件證明，判斷其所有權確非執行債務人所有；抗告人主
      張系爭建物係其向執行債務人寶技公司承租廠房時興建而
      原始取得云云，既經執行債權人否認，執行法院復無法由
      建物之外觀明確判斷系爭建物確非執行債務人寶技公司所
      有，則依上開說明，執行法院不得逕行撤銷其執行處分。
      抗告人既抗辯系爭建物係其出資興建而原始取得云云，此
      等私權法律關係之存在與否，非執行法院依非訟性質之執
      行程序所得認定，自應由民事法院依民事訴訟程序確定之
      ；抗告人未此之為，其逕依強制執行法第十二條規定聲明
      異議，即難謂合。
    (3)同理，系爭建物之所有權既無法證明確非執行債務人寶技
      公司所有，抗告人主張對於系爭建物坐落之基地，有優先
      承購權之私權法律關係，亦非執行法院依非訟性質之執行
      程序所得認定，抗告人逕依強制執行法第十二條規定聲明
      異議，同難謂合。
四、綜上所述，抗告人具狀聲明為系爭建物之所有人，及主張行
    使土地法第一百零四條及民法第四百二十六條之二規定，就
    系爭建物坐落基地之優先承購權云云，既為執行債權人否認
    ，則本件查封標的物是否確非執行債務人寶技公司所有？執
    行法院尚難僅憑抗告人之上開指述而為認定。抗告人主張為
    系爭建物之所有權人，且對於系爭建物坐落之基地有優先承
    購權等私權法律關係，依上開最高法院裁判意旨，自應循異
    議之訴之訴訟程序解決，乃其未此之為，逕依強制執行法第
    十二條規定聲明異議，要難謂洽；執行法院司法事務官駁回
    其異議之聲明，於法並無不合。抗告人就司法事務官所為上
    揭裁定之終局處分提出異議，並無理由，原審法院以裁定駁
    回其異議，其認事用法亦無不合；抗告意旨仍執前詞，指摘
    原裁定不當，求予廢棄，非有理由，應予駁回。
五、據上論結，本件抗告為無理由，依強制執行法第三十條之一
    、民事訴訟法第四百九十五條之一第一項、第四百四十九條
    第一項、第九十五條、第七十八條，裁定如主文。
中    華    民    國    99    年    12    月    30    日
                  民事第二庭  審判長法  官  陳  光  秀
                                    法  官  曾  平  杉
                                    法  官  李  文  賢
上為正本係照原本作成。
本裁定除以適用法規顯有錯誤為理由外，不得再抗告。如提出再
抗告，應於收受送達後10日內委任律師為代理人向本院提出再抗
告狀（須附繕本），並繳納再抗告費新台幣1千元。
中    華    民    國    99    年    12    月    30    日
                                     書記官  劉  清  洪
【附註】
民事訴訟法第495條之1第2項準用同法第466條之1第1、2項規定
：
(1)對於第二審判決上訴，上訴人應委任律師為訴訟代理人。但上
  訴人或其法定代理人具有律師資格者，不在此限。
(2)上訴人之配偶、三親等內之血親、二親等內之姻親，或上訴人
  為法人、中央或地方機關時，其所屬專任人員具有律師資格並
  經法院認為適當者，亦得為第三審訴訟代理人。
民事訴訟法第466條之2第1項：
  上訴人無資力委任訴訟代理人者，得依訴訟救助之規定，聲請
  第三審法院為之選任律師為其訴訟代理人。

司法院資訊處製作；財團法人民間司法改革基金會備份。
